---
title: "Identificación de patrones en datos de aceleración obtenidos mediante el celular"
subtitle: "Análisis de patrones de movimiento"
author: 
  - name: Sofía Duque Rendón 
  - name: Melany Franco Marin 
  - name: Juan David Trejos
  - name: Miguel Ángel Vargas Valencia
date: last-modified
date-format: full
lang: es
format: 
  pdf:
    toc: true
editor: source
execute: 
  echo: false
  warning: false
---

```{r}
rm(list = ls())
```

```{r}
library(tidyverse)
library(gridExtra)
library(patchwork)
library(cowplot)
```

# Introducción

# Descripción y recolección de los datos

```{r}
datosSofia <- read.csv("sensores/GrabacionSofia.csv")
datosMelany <- read.csv("sensores/GrabacionMelany.csv")
datosJuan <- read.csv("sensores/GrabacionJuanDavid.csv")
datosMiguel <- read.csv("sensores/GrabacionMiguel.csv")

```

Los datos fueron recolectados utilizando la aplicación *Arduino Science Journal*, que emplea los sensores del teléfono móvil para registrar las aceleraciones en los ejes X, Y y Z. Para este análisis se realizaron cuatro mediciones, de las cuales dos se llevaron a cabo mientras se ejecutaban las mismas actividades.

## timestamp

Marca temporal que indica el momento exacto en que fue tomada cada medición. Se encuentra en formato de milisegundos desde la época UNIX (1 de enero de 1970).

## AccX

Aceleración medida en el eje **X** del dispositivo móvil. Representa la fuerza de aceleración detectada en la dirección horizontal (izquierda-derecha) y se mide en metros por segundo al cuadrado (m/s²).

## AccY

Aceleración medida en el eje **Y** del dispositivo móvil. Representa la fuerza de aceleración en la dirección vertical (arriba-abajo), también en unidades de m/s².

## AccZ

Aceleración medida en el eje **Z** del dispositivo móvil. Corresponde a la aceleración perpendicular a la pantalla del dispositivo (profundidad), medida igualmente en m/s².

```{r}
datosSofia <- datosMelany |> 
  mutate(fecha = as.POSIXct(timestamp/1000),
         AccT = sqrt(AccX^2 + AccY^2 + AccZ^2))

datosMelany <- datosMelany |> 
  mutate(fecha = as.POSIXct(timestamp/1000),
         AccT = sqrt(AccX^2 + AccY^2 + AccZ^2))

datosJuan <- datosJuan |> 
  mutate(fecha = as.POSIXct(timestamp/1000),
         AccT = sqrt(AccX^2 + AccY^2 + AccZ^2))

datosMiguel <- datosMiguel |> 
  mutate(fecha = as.POSIXct(timestamp/1000),
         AccT = sqrt(AccX^2 + AccY^2 + AccZ^2))
```

\newpage

# Gráficas exploratorias de X, Y y Z

```{r}
gxSofia <- ggplot(datosSofia, aes(fecha, AccX)) +
  geom_line()
gySofia <- ggplot(datosSofia, aes(fecha, AccX)) +
  geom_line()
gzSofia <- ggplot(datosSofia, aes(fecha, AccX)) +
  geom_line()

gxMelany <- ggplot(datosMelany, aes(fecha, AccX)) +
  geom_line()
gyMelany <- ggplot(datosMelany, aes(fecha, AccX)) +
  geom_line()
gzMelany <- ggplot(datosMelany, aes(fecha, AccX)) +
  geom_line()

gxJuan <- ggplot(datosJuan, aes(fecha, AccX)) +
  geom_line()
gyJuan <- ggplot(datosJuan, aes(fecha, AccX)) +
  geom_line()
gzJuan <- ggplot(datosJuan, aes(fecha, AccX)) +
  geom_line()

gxMiguel <- ggplot(datosMiguel, aes(fecha, AccX)) +
  geom_line()
gyMiguel <- ggplot(datosMiguel, aes(fecha, AccX)) +
  geom_line()
gzMiguel <- ggplot(datosMiguel, aes(fecha, AccX)) +
  geom_line()
```

## Gráfica X, Y y Z número 1

```{r}
#| fig-height: 7
(gxSofia / gySofia / gzSofia)
```

## Gráfica X, Y y Z número 2

```{r}
#| fig-height: 7
(gxMelany / gyMelany / gzMelany)
```

## Gráfica X, Y y Z número 3

```{r}
#| fig-height: 7
(gxJuan / gyJuan / gzJuan)
```

## Gráfica X, Y y Z número 4

```{r}
#| fig-height: 7
(gxMiguel / gyMiguel / gzMiguel)
```

```{r}
# Gráfico para eje X
gxConjunta <- ggplot() +
  geom_line(data = datosMelany, aes(x = fecha, y = AccX, color = "Melany")) +
  geom_line(data = datosJuan, aes(x = fecha, y = AccX, color = "Juan")) +
  labs(title = "Aceleración en el eje X", x = "Fecha", y = "AccX", color = "Persona") +
  theme_minimal()

# Gráfico para eje Y
gyConjunta <- ggplot() +
  geom_line(data = datosMelany, aes(x = fecha, y = AccY, color = "Melany")) +
  geom_line(data = datosJuan, aes(x = fecha, y = AccY, color = "Juan")) +
  labs(title = "Aceleración en el eje Y", x = "Fecha", y = "AccY", color = "Persona") +
  theme_minimal()

# Gráfico para eje Z
gzConjunta <- ggplot() +
  geom_line(data = datosMelany, aes(x = fecha, y = AccZ, color = "Melany")) +
  geom_line(data = datosJuan, aes(x = fecha, y = AccZ, color = "Juan")) +
  labs(title = "Aceleración en el eje Z", x = "Fecha", y = "AccZ", color = "Persona") +
  theme_minimal()
```

## Gráfica grabación en conjunto

Las grabaciones que se realizaron en conjunto fueron la número 2 y 3

```{r}
gxConjunta / gyConjunta / gzConjunta
```

### Gráfica de la aceleración total.

$$
AccT = \sqrt{AccX^2 + AccY^2 + AccZ^2}
$$

```{r}
ggplot(datosSofia, aes(fecha, AccT)) +
  geom_line()

ggplot(datosMelany, aes(fecha, AccT)) +
  geom_line()

ggplot(datosJuan, aes(fecha, AccT)) +
  geom_line()

ggplot(datosMiguel, aes(fecha, AccT)) +
  geom_line()
```

\newpage

### Gráfica con una sección de la aceleración total.

```{r}
datosMiguelP <- datosMiguel |> 
  filter(fecha > as.POSIXct("2025-05-06 09:20:00") &
         fecha < as.POSIXct("2025-05-06 09:20:10"))
```

```{r}
ggplot(datosMiguelP, aes(fecha, AccT)) +
  geom_line()
```

```{r}
ggplot(datosMiguelP |> na.omit(), aes(fecha, AccT)) +
  geom_line()
```

\newpage

## Resumen de todos los datos de aceleración

```{r}
summary(datosSofia)

summary(datosMelany)

summary(datosJuan)

summary(datosMiguel)
```
